臺灣臺北地方法院民事判決　　　　　　93年度重訴字第1488號
　　原　　　告　乙○○
　　法定代理人　丁○○
　　特別代理人　丙○○
　　被　　　告　甲○○
　　訴訟代理人　何兆龍律師
　　　　　　　　梁育純律師
上開當事人間請求返還不當得利事件，本院於中華民國94年4 月
12日言詞辯論終結，判決如下：
    主      文
原告之訴駁回。
訴訟費用由原告負擔。
    事實及理由
一、原告起訴主張：原告與被告於民國80年間結識而同居，於81
    年1 月26日生子陳鵬宇，並於82年1 月30日結婚，嗣於88年
    11月25日起至89年9 月21日止，原告以為兩造間結為夫妻而
    為贈與，先後為被告支付購買坐落臺北縣深坑鄉○○街37巷
    7 號及9 號房屋及土地（下稱系爭房地）之部分價款共新臺
    幣（下同）617 萬2995元（下稱系爭款項），該代為付款係
    屬有負擔之贈與，而原告與被告間原具夫妻關係，依民法第
    1116條之1 之規定，應互負扶養義務，詎被告竟於原告91年
    8 月29日腦中風住院開刀時，拒不盡扶養照顧原告之責，更
    於92年3 月間提起確認原告與被告婚姻無效之訴，並獲得本
    院以92年度家訴字第55號判決確認兩造間婚姻無效，雖兩造
    間已非夫妻關係，然兩造同居多年，仍為家長家屬關係，依
    民法第1114條第4 款之規定，被告對原告仍有扶養之義務，
    原告自得依據民法第412 條第1 項、第416 條第1 項第2款
    規定撤銷前開贈與，被告因原告贈與而受有原告代為支付購
    屋款共617 萬2995元之利益，現已無法律上之原因，原告自
    可依據不當得利之法律關係請求被告返還系爭款項等情。並
    聲明：被告應給付原告61 7萬2995元及自起訴狀繕本送達翌
    日起起至清償日止按週年利率5 ％計算之利息。
二、被告則以：購買系爭房地之款項雖係由原告之帳戶支出，惟
    該款項乃被告經營「福安堂」業務收入所得，該帳戶之金錢
    並非原告所有，系爭房地為被告自行出資購買，兩造間並無
    贈與關係存在，縱認兩造間就系爭款項具有贈與關係，該贈
    與並無約定負擔，且兩造間亦不具有夫妻、家長家屬關係，
    被告於原告住院期間仍有持續照顧，係因原告遭原告法定代
    理人及特別代理人帶走而拒絕被告對原告之持續照顧，原告
    自不得撤銷贈與而請求被告返還不當得利等語，資為抗辯。
    並聲明：原告之訴駁回。
三、本件兩造自80年間起即同居至91年8 月29日原告中風入院時
    止，並曾偕同前往戶政事務所辦理結婚登記，於88年11月25
    日起至89年9 月21日止，以被告名義購得系爭房地之系爭款
    項係由原告名義帳戶支出，嗣兩造間之婚姻關係經被告提起
    確認婚姻無效之訴而由本院以92年度家訴字第55號判決婚姻
    無效確定等情節，為兩造所不爭執，並有原告提出之支票、
    跨行匯款申請書、活期儲蓄存款交易明細表及判決書影本在
    卷可稽，自堪信為真實。至於原告主張伊贈與被告購買系爭
    房地款項共617 萬2990附有負擔，被告未對伊負扶養義務，
    故伊撤銷前開贈與契約，被告前所受領之系爭款項，顯已無
    法律上之原因等情，為被告所否認，並以前開情詞置辯，則
    本件應審酌要點厥為：(一)兩造間就系爭款項是否具有贈與之
    合意？(二)若兩造間具有贈與之法律關係，則原告是否得撤銷
    該贈與之法律關係而請求返還？經查：
  (一)按民事訴訟如係由原告主張權利者，應先由原告負舉證之責
    ，若原告先不能舉證，以證實自己主張之事實為真實，則被
    告就其抗辯事實即令不能舉證，或其所舉證據尚有疵累，亦
    應駁回原告之請求，最高法院著有17年上字第917 號判例要
    旨可參。本件原告主張兩造間具有贈與關係，為被告所否認
    ，則依前揭舉證責任分配之原則，自應由原告就兩造間確有
    贈與契約存在之有利事實負舉證之責，合先指明。
  (二)本件原告主張兩造間就系爭款項具有贈與之法律關係一節，
    雖據提出支票、跨行匯款申請書及活期存款交易明細表為證
    ，然支票為無因證券，交付票據之原因甚多，僅有支票之簽
    發、授收或轉讓，尚不足證明其原因事實，而跨行匯款申請
    書及活期存款交易明細表，固能證明原告帳戶確為系爭款項
    之支付，然因金錢款項支出之原因多端，或為買賣，或為贈
    與，或為借款，或因其他之法律關係而為交付，尚難以原告
    帳戶有系爭款項之支出，遽行推論兩造間確存在贈與契約，
    此外，原告就兩造間有贈與之合意及贈與契約附有負擔利於
    己之事實，並未舉證以實其說，是原告主張各情，自難信為
    真實。
四、綜上所述，原告未能舉證證明兩造間有贈與契約及前揭契約
    業經合法撤銷，從而，其依據不當得利規定請求被告返還61
    7 萬2990元及給付法定遲延利息，洵屬無據，不應准許。
五、本件事證業已明確，兩造其餘主張陳述及所提之證據，經本
    院審酌後，認均不足以影響本判決之結果，均毋庸再予論述
    ，附此敘明。
六、據上論結，原告之訴為無理由，依民事訴訟法第78條，判決
    如主文。
中　　華　　民　　國　　94　　年　　4 　　月　　26　　日
                        臺灣臺北地方法院民事第四庭
                            審判長法  官  周玫芳
                                  法  官  薛中興
                                  法  官  唐于智
以上正本係照原本作成。
如對本判決上訴，須於判決送達後20日內向本院提出上訴狀。
中　　華　　民　　國　　94　　年　　4 　　月　　26　　日
                                  書記官  江虹儀
